臺灣高等法院高雄分院民事判決　　　　95年度保險上字第11號
上　訴　人　　中國人壽保險股份有限公司
法定代理人　　甲○○
訴訟代理人　　劉北元律師
複代理人　　　葉銘進律師
被上訴人　　　戊○○
　　　　　　　丙○○
兼法定代理人　丁○○
上三人共同
訴訟代理人　　吳澄潔律師
被上訴人　　　乙○○
訴訟代理人　　楊四海律師
上列當事人間請求確認保險關係不存在等事件，上訴人對於民國
95年8 月21日臺灣屏東地方法院94年度保險字第15號第一審判決
提起上訴，本院於96年1 月17日言詞辯論終結，判決如下：
    主  文
上訴駁回。
第二審訴訟費用由上訴人負擔。
    事實及理由
一、上訴人起訴主張：被上訴人丁○○、戊○○、丙○○（下稱
    丁○○等三人）之被繼承人徐進蓮於民國83年11月25日與上
    訴人簽訂保險金額新臺幣（下同）500 萬元之新定期保險契
    約（保單號碼Ｚ0000000000 ，下稱系爭保險契約），約定以
    丁○○等三人為受益人，徐進蓮並於87年12月27日因罹患子
    宮頸癌病逝。惟徐進蓮於82年10月起即因陰道出血發炎陸續
    於屏東基督教醫院就診達十餘次，並於83年11月8 日被診斷
    為「開始發現癌症」，徐進蓮明知自己陰道異常出血、罹患
    子宮頸癌，竟於83年11月25日透過其弟即康定保險經紀人股
    份有限公司（下稱康定公司）之保險業務員陳璽安（原名陳
    添財），向上訴人投保系爭保險契約，並於訂約時在上訴人
    要保書健康聲明及告知欄中，就其過去5 年或現在有無罹患
    或疑似生殖泌尿系統疾病、癌症、有無異常出血一事均為否
    定之記載。嗣因徐進蓮被檢查為癌症而於83年11月28日轉往
    高雄榮民總醫院（下稱高雄榮總）治療，於同年12月5 日在
    高雄榮總實施「子宮及相關附件、淋巴根治性切除手術」，
    惟徐進蓮於83年12月8 日之上訴人體檢報告書中就相關問題
    之詢問，亦未誠實告知，且徐進蓮於手術後3 日根本無法於
    83 年12 月8 日親至屏東市乙○○診所體檢，亦不可能於該
    日體檢時未被發現有甫動手術之事，故本件體檢係由訴外人
    徐僅琳（原名徐秋英）代為冒名體檢。是徐進蓮顯然故意隱
    匿其罹患癌症之情事，就上訴人訊問之告知事項作惡意隱瞞
    ，且由第三人代為體檢，顯有詐欺之故意。因徐進蓮對上訴
    人承擔危險之重要情事予以欺騙隱瞞，使上訴人對於其體檢
    評估陷於錯誤，並為承保之意思表示，依民法第92條規定，
    上訴人自得撤銷系爭保險契約承保之意思表示。而上訴人已
    在臺灣屏東地方法院（下稱屏東地院）88年度保險字第1 號
    審理時撤銷承保之意思表示，系爭保險契約應屬無效。而上
    訴人既已依法撤銷承保之意思表示，丁○○等三人受領保險
    給付613 萬4427元（含保單紅利、法定遲延利息，下稱系爭
    保險金），即無法律上原因，爰依不當得利之規定，請求丁
    ○○等三人返還系爭保險金。又被上訴人乙○○為上訴人之
    特約體檢醫師，其在為被保險人徐進蓮體檢時，自應盡善良
    管理人之注意義務，惟其對於冒名徐進蓮體檢之徐僅琳自稱
    盲腸炎開刀時，未將該人之衣服掀起檢視，怠於注意未確認
    受體檢者是否為徐進蓮本人，使徐進蓮得以徐僅琳代為體檢
    ，致使上訴人信賴其體檢報告為真實，而為承保之意思表示
    ，顯有未依債之本旨而為給付之債務不履行情事，致上訴人
    受有損害，爰依民法第227 條不完全給付中關於瑕疵給付之
    規定，請求乙○○賠償上訴人因承保徐進蓮系爭保險契約而
    給付之系爭保險金，並以不真正連帶之法律關係聲明求為判
    決：(一)確認上訴人與丁○○等三人間關於系爭保險契約之法
    律關係不存在。(二)丁○○等三人應連帶給付上訴人613 萬
    4427元，及自起訴狀繕本送達翌日起至清償日止，按年息5%
    計算之利息。(三)乙○○應給付上訴人613 萬4427元，及自起
    訴狀繕本送達翌日起至清償日止，按年息5%計算之利息。(四)
    丁○○等三人或乙○○其中一人為給付時，於其給付範圍內
    ，他人同免給付責任。
二、丁○○等三人則以：渠等因徐進蓮死亡，以系爭保險契約受
    益人身分，向上訴人提起給付保險金訴訟，業經屏東地院88
    年度保險字第1 號、本院89年度保險上字第5 號、最高法院
    90年度台上字第945 號判決上訴人須給付丁○○等三人保險
    金確定。上訴人乃依上開確定判決將系爭保險金613 萬4427
    元匯入丁○○之新光銀行東園分公司帳戶，惟上訴人旋提出
    擔保金204 萬元，聲請屏東地院以90年度裁全字第2281號假
    扣押裁定，經同院以90年度執全字第1305號假扣押執行丁○
    ○帳戶內之系爭保險金。另上訴人又主張徐進蓮有故意隱瞞
    罹癌事實及請第三人代為體檢之侵權行為，丁○○等三人為
    其繼承人，應概括承受此侵權行為所應負之債務，並依不當
    得利之規定，起訴請求丁○○等三人應返還系爭保險金，亦
    經屏東地院90年度保險字第12號、本院91年度保險上字第9
    號、最高法院94年度台上字第1408號判決上訴人敗訴確定。
    丁○○等三人即向屏東地院聲請撤銷上開假扣押裁定，然上
    訴人又再次提供204 萬元擔保金，向同院聲請假扣押丁○○
    上開帳戶內之系爭保險金，經該院以94年度裁全字第1583號
    假扣押裁定及94年度執全字第803 號假扣押執行在案。經丁
    ○○等三人聲請命上訴人限期起訴，上訴人乃提起本件訴訟
    。故上訴人歷次對丁○○等三人起訴之主張均係徐進蓮有故
    意隱匿、委由第三人代為體檢、及民法第92條詐欺撤銷承保
    意思表示之情事，然上訴人與丁○○等三人間之上開給付保
    險金及返還不當得利之訴訟既均已判決確定，關於系爭保險
    金之給付請求權已有既判力，上訴人自不得再對丁○○等三
    人更行提起本件確認保險關係不存在之訴，上訴人之主張顯
    無理由等語，資為抗辯。聲明駁回上訴人之訴。
三、乙○○則以：伊於體檢前已核對徐進蓮之身分證，徐進蓮於
    體檢表上並註明十多年前開過盲腸，並於體檢表上稱其所答
    均屬實情，而此種過去病史係屬「問診」範圍，非屬體檢醫
    師檢查部分，伊僅予註明，並無須掀起徐進蓮衣服檢視之必
    要。又徐進蓮與涉嫌冒名體檢之第三人徐僅琳二人身高、體
    重相似，其身分證亦老舊，根本無從發現。另在上訴人之健
    康聲明告知書中，徐進蓮之簽名與體檢報告簽名筆跡一致，
    伊亦顯難發現冒名頂替情事。故伊已盡善良管理人注意義務
    ，上訴人主張伊有不完全給付之事實，自應負舉證責任。另
    上訴人係因上開確定判決認定系爭保險契約有效，而給付丁
    ○○等三人保險金，此乃上訴人履行系爭保險契約應盡之義
    務，並無遭受損害情事，則上訴人依債務不履行之規定請求
    伊負損害賠償責任，顯無理由。況系爭保險契約之成立，係
    因上訴人未確實核保，若有損害，上訴人亦與有過失，且上
    訴人於與丁○○等三人間之上開已確定之給付保險金事件中
    ，亦未依保險法第127 條規定主張不負給付保險金之責任，
    而致損害發生與擴大，上訴人自有重大過失，伊亦得依民法
    第217 條規定主張免除本件之賠償責任等語，資為抗辯。聲
    明駁回上訴人之訴。
四、原審為上訴人敗訴之判決，上訴人不服，提起上訴，於本院
    聲明：(一)原判決廢棄。(二)確認上訴人與丁○○等三人間關於
    系爭保險契約之法律關係不存在。(三)丁○○等三人應連帶給
    付上訴人613 萬4427元，及自起訴狀繕本送達翌日起至清償
    日止，按年息5%計算之利息。(四)乙○○應給付上訴人613 萬
    4427元，及自起訴狀繕本送達翌日起至清償日止，按年息5%
    計算之利息。(五)丁○○等三人或乙○○其中一人為給付時，
    於其給付範圍內，他人同免給付責任。丁○○等三人及乙○
    ○則一致聲明上訴駁回。
五、兩造對下列事項不予爭執，並有系爭保險契約保險單（原審
    卷第8-12頁）、最高法院94年度台上字第1408號關於丁○○
    等三人之確定判決（原審卷第13-20 頁）、被保險人體檢報
    告書（原審卷第23-24 頁）等件在卷可稽，並經本院依職權
    調閱屏東地院88年度保險字第1 號、本院89年度保險上字第
    5 號及最高法院90年度台上字第945 號全案卷宗查明無訛，
    堪信為真實：
  (一)丁○○等三人之被繼承人徐進蓮於83年11月25日與上訴人簽
    訂500 萬元之系爭保險契約，約定以丁○○等三人為受益人
    ，嗣徐進蓮於87年12月27日因罹患子宮頸癌病逝。
  (二)丁○○等三人於徐進蓮病逝後，依系爭保險契約之法律關係
    向上訴人請求給付保險金，經屏東地院以88年度保險字第1
    號判決上訴人應依系爭保險契約之法律關係給付系爭保險金
    ，上訴人不服，經上訴本院後，本院以89年度保險上字第5
    號判決上訴駁回；嗣上訴人又上訴第三審，經最高法院於90
    年5 月25日以90年度台上字第945 號裁定上訴駁回而告確定
    。
  (三)上訴人復於90年10月間，起訴主張丁○○等三人為徐進蓮之
    繼承人，應概括承受徐進蓮故意隱匿罹癌、並請第三人代為
    體檢之侵權行為損害賠償債務，及依不當得利法律關係，請
    求丁○○等三人應賠償系爭保險金，經屏東地院以90年度保
    險字第12號判決上訴人敗訴，上訴人不服，經上訴後，先後
    經本院91年度保險上字第9 號、最高法院94年度台上字第
    1408號判決上訴駁回，並於94年7 月29日判決確定。
  (四)上訴人與乙○○間之契約關係係屬有償之委任契約（本院卷
    第27頁）。
  (五)上訴人對徐僅琳及陳璽安請求賠償系爭保險金之訴訟，經最
    高法院以94年度台上字第1408號廢棄發回後，本院於95年6
    月21日以94年度保險上更(一)字第3 號判決徐僅琳應賠償上訴
    人系爭保險金之本息，而駁回上訴人其餘請求。目前該事件
    經上訴最高法院中，尚未確定。
六、兩造之爭點：
  (一)上訴人請求判決上訴人與丁○○等三人間關於系爭保險契約
    之法律關係不存在，是否為本院89年度保險上字第5 號上訴
    人應依系爭保險契約給付系爭保險金事件確定判決之既判力
    所及？又上訴人依不當得利之法律關係請求丁○○等三人應
    返還系爭保險金，是否為上開最高法院94年度台上字第1408
    號確定判決之既判力所及？上訴人此部分之主張有無理由？
  (二)乙○○有無違反善良管理人之注意義務？上訴人依民法第
    227 條不完全給付中關於瑕疵給付之規定，請求乙○○賠償
    系爭保險金，有無理由？
七、上訴人請求判決上訴人與丁○○等三人間關於系爭保險契約
    之法律關係不存在，是否為本院89年度保險上字第5 號上訴
    人應依系爭保險契約給付系爭保險金事件確定判決之既判力
    所及？又上訴人依不當得利之法律關係請求丁○○等三人應
    返還系爭保險金，是否為上開最高法院94年度台上字第1408
    號確定判決之既判力所及？上訴人此部分之主張有無理由？
  (一)按除別有規定外，確定之終局判決就經裁判之訴訟標的，有
    既判力。民事訴訟法第400 條第1 項定有明文。又為訴訟標
    的之法律關係，於確定之終局判決中已經裁判者，就該法律
    關係即有既判力，當事人雖僅於新訴訟用作攻擊防禦方法，
    法院亦不得為反於確定判決意旨之裁判。最高法院30年上字
    第8 號判例可資參照。故確定判決所生之既判力，除使當事
    人就確定終局判決經裁判之訴訟標的法律關係，不得更行起
    訴或為相反之主張外，法院亦不得為與確定判決意旨相反之
    裁判，始能避免同一紛爭再燃，以保護權利，維持法之安定
    及私法秩序，達成裁判之強制性、終局性解決紛爭之目的。
    申言之，法院於將抽象之法律條文，經由認事用法之職權行
    使，以判決形式適用於具體個案所確定之權利義務關係，乃
    當事人間就該事件訴訟標的之具體規範，對於雙方當事人及
    法院均具有拘束力，當事人間之權利義務關係因而調整，不
    容當事人再為相反之爭執，法院更應將之作為「當事人間之
    法」而適用於該當事人間之後續訴訟（最高法院93年度台上
    字第1736號判決意旨參照）。另命債務人為給付之確定判決
    ，就給付請求權之存在有既判力，依（舊）民事訴訟法第
    399 條第1 項之規定，債務人不得對於債權人更行提起確認
    該給付請求權不存在之訴。最高法院26年渝上字第1161號判
    例亦足資參憑。
  (二)經查，丁○○等三人之被繼承人徐進蓮於83年11月25日與上
    訴人簽訂500 萬元之系爭保險契約，約定以丁○○等三人為
    受益人，嗣徐進蓮於87年12月27日因罹患子宮頸癌病逝。丁
    ○○等三人即依系爭保險契約之法律關係，向上訴人請求給
    付保險金，經屏東地院以88年度保險字第1 號判決上訴人應
    依系爭保險契約之法律關係給付系爭保險金，上訴人不服，
    經上訴本院後，本院以89年度保險上字第5 號判決上訴駁回
    ；嗣上訴人又上訴第三審，經最高法院於90年5 月25日以90
    年度台上字第945 號裁定上訴駁回而告確定後，上訴人復於
    90年10月間，起訴主張丁○○等三人為徐進蓮之繼承人，應
    概括承受徐進蓮故意隱匿罹癌、並請第三人代為體檢之侵權
    行為損害賠償債務，及依不當得利法律關係，請求丁○○等
    三人應賠償系爭保險金，經屏東地院以90 年 度保險字第12
    號判決上訴人敗訴，上訴人不服，經上訴後，先後經本院91
    年度保險上字第9 號、最高法院94年度台上字第1408號判決
    上訴駁回，並於94年7 月29日判決確定之事實，為兩造所不
    爭，並經本院依職權調閱屏東地院88年度保險字第1 號、本
    院89年度保險上字第5 號及最高法院90年度台上字第945 號
    全案卷宗查明無訛，且有屏東地院以90年度保險字第12號、
    本院91年度保險上字第9 號及最高法院94 年 度台上字第
    1408號民事判決分別附卷足稽。足見上訴人給付系爭保險金
    與丁○○等三人，係基於上開本院89年度保險上字第5 號確
    定判決所為之給付。雖上訴人嗣後又以不當得利之法律關係
    訴請丁○○等三人應返還系爭保險金，惟又遭最高法院以94
    年度台上字第1408號確定判決駁回在案，已如上所述。故上
    訴人於本件又再主張其已依法撤銷承保系爭保險契約之意思
    表示，丁○○等三人受領系爭保險金，即無法律上原因，故
    得依不當得利之規定，請求丁○○等三人返還系爭保險金；
    併又訴請確認上訴人與丁○○等三人間關於系爭保險契約之
    法律關係不存在云云，參照前開民事訴訟法第400 條第1 項
    之規定及最高法院判例及判決意旨，即均為上開確定判決之
    既判力效力所及。從而，上訴人此部分之主張，即屬無據。
八、乙○○有無違反善良管理人之注意義務？上訴人依民法第
    227 條不完全給付中關於瑕疵給付之規定，請求乙○○賠償
    系爭保險金，有無理由？
  (一)按因可歸責於債務人之事由，致為不完全給付者，債權人得
    依關於給付遲延或給付不能之規定行使其權利。因不完全給
    付而生前項以外之損害者，債權人並得請求賠償。民法第
    227 條固定有明文。惟債權人依債務不履行之法律關係，請
    求債務人負損害賠償責任之前提，乃債務人係以有可歸責之
    事由存在為要件（最高法院82年度台上字第267 號、同院72
    年度台上字第3764號判決意旨參照），如債務人並無可歸責
    之事由存在；或債權人所受之損害並非不法，則債權人即無
    依債務不履行之法律關係請求損害賠償之可言。經查，上訴
    人雖主張乙○○在為徐進蓮體檢時，對於冒名徐進蓮體檢之
    徐僅琳自稱盲腸炎開刀時，未將該人之衣服掀起檢視，怠於
    注意未確認受體檢者是否為徐進蓮本人，使徐進蓮得以徐僅
    琳代為體檢，致使上訴人信賴其體檢報告為真實，而為承保
    之意思表示，嗣因保險事故發生，上訴人因而給付系爭保險
    金與丁○○等三人，致上訴人受有損害，故乙○○顯有未依
    債之本旨而為給付之債務不履行情事云云。惟查，上訴人給
    付系爭保險金與丁○○等三人，係基於系爭保險契約之法律
    關係所生之契約義務而來，故其所給付之系爭保險金，並非
    上訴人所受之「損害」。故上訴人主張其係因乙○○之債務
    不履行，致受有給付系爭保險金之損害云云，即非可採。
  (二)又系爭保險契約之被保險人徐進蓮係於82年10月起即因陰道
    出血發炎，陸續於屏東基督教醫院就診達十餘次，並於83年
    11月8 日被診斷為「開始發現癌症」，徐進蓮明知自己陰道
    異常出血、罹患子宮頸癌，竟於83年11月25日透過康定公司
    之保險業務員陳璽安（原名陳添財），向上訴人投保系爭保
    險契約，並於訂約時在上訴人要保書健康聲明及告知欄中，
    就其過去5 年或現在有無罹患或疑似生殖泌尿系統疾病、癌
    症、有無異常出血一事均為否認之記載，故徐進蓮顯然故意
    隱匿其罹患癌症之情事，就上訴人訊問之告知事項作惡意隱
    瞞，顯有詐欺之故意，致使上訴人對於其體檢評估陷於錯誤
    ，上訴人始為承保系爭保險契約之意思表示等情，為上訴人
    所自承，如上所述。從而，上訴人之所以承保系爭保險契約
    ，乃因徐進蓮對上訴人故意隱匿其罹患癌症之情事，致使上
    訴人對於徐進蓮之體檢評估陷於錯誤，上訴人始為承保系爭
    保險契約之意思表示，此與乙○○在為徐進蓮體檢時，有無
    對冒名徐進蓮體檢之人加以辨識出來；或對於該冒名者自稱
    盲腸炎開刀時，有無將該人之衣服掀起檢視等情，均無相當
    因果關係。蓋徐進蓮究竟有無罹患癌症之事實，並非乙○○
    於本件保險體檢時所應檢視之項目，則縱使徐進蓮係找人頭
    代為冒名體檢，且乙○○亦因怠於注意而未辨識出來，亦與
    上訴人是否信賴該體檢報告為真實，而為承保之意思表示無
    涉。上訴人既已自承係因徐進蓮故意隱匿其罹患癌症之情事
    ，且就上訴人訊問之告知事項作惡意隱瞞，顯有詐欺之故意
    致使上訴人對於其體檢評估陷於錯誤，並為承保之意思表示
    ，則上訴人對系爭保險契約所為承保之意思表示，即與乙○
    ○對其債務之履行有無可歸責之事由，並無相當因果關係。
    從而，上訴人主張乙○○因違反善良管理人之注意義務，上
    訴人自得依民法第227 條不完全給付中關於瑕疵給付之規定
    ，請求乙○○賠償系爭保險金，亦無理由。
九、綜上所述，本件上訴人主張伊已在屏東地院88年度保險字第
    1 號審理時撤銷承保系爭保險契約之意思表示，系爭保險契
    約已屬無效，而上訴人既已依法撤銷承保之意思表示，丁○
    ○等三人受領系爭保險金，即無法律上原因；又乙○○為上
    訴人之特約體檢醫師，其在為徐進蓮體檢時，未應盡善良管
    理人之注意義務，致使上訴人信賴其體檢報告而為承保之意
    思表示，顯有未依債之本旨而為給付之債務不履行情事，致
    上訴人受有損害云云，均屬不足採信。從而，上訴人本於不
    當得利之法律關係，請求確認上訴人與丁○○等三人間關於
    系爭保險契約之法律關係不存在，併請求丁○○等三人應連
    帶給付上訴人613 萬4427元，及自起訴狀繕本送達翌日起至
    清償日止，按年息5%計算之利息；另依民法第227 條不完全
    給付中關於瑕疵給付之規定，請求乙○○賠償系爭保險金，
    均為無理由，不應准許。原審為上訴人敗訴之判決，及駁回
    其假執行之聲請，並無不合。上訴意旨指摘原判決不當，求
    予廢棄改判，為無理由，應予駁回。
十、本件事證已臻明確，兩造其餘攻擊防禦方法，於判決結果不
    生影響，不再一一論述，併此敘明。
據上論結，本件上訴為無理由，依民事訴訟法第449 條第1 項、
第78條，判決如主文。
中　　華　　民　　國　　96　　年　　1 　　月　　31　　日
                            民事第三庭
                                審判長法官  張國彬
                                法      官  吳登輝
                                法      官  楊富強
以上正本證明與原本無異。
如對本判決上訴，須於判決送達後20日內向本院提出上訴狀，其
未表明上訴理由者，應於上訴後20日內向本院提出上訴理由書（
均須按他造當事人之人數附繕本）。上訴時應提出委任律師或具
有律師資格之人之委任狀，並依附註條文規定辦理。
中　　華　　民　　國　　96　　年　　1 　　月　　31　　日
                                書  記  官  劉博文
附註：
民事訴訟法第466 條之1 ：對於第二審判決上訴，上訴人應委任
律師為訴訟代理人，但上訴人或其法定代理人具有律師資格者，
不在此限。
上訴人之配偶、三親等內之血親、二親等內之姻親，或上訴人為
法人、中央或地方機關時，其所屬專任人員具有律師資格並經法
院認適當者，亦得為第三審訴訟代理人。
第1 項但書及第2 項情形，應於提起上訴或委任時釋明之。
